【裁判字號】    97,交聲,2662
【裁判日期】    971230
【裁判案由】    聲明異議
【裁判全文】
臺灣高雄地方法院交通事件裁定        97年度交聲字第2662號
原處分機關  高雄市政府交通局
代  表  人  甲○○
異  議  人
即受處分人  興通汽車貨運股份有限公司
代  表  人  戊○○○
代  理  人  己○○
上列異議人即受處分人因違反道路交通管理處罰條例案件，對於
高雄市政府交通局於中華民國97年11月12日所為之處分（原裁決
案號：高市交裁字第32-Q00000000號）聲明異議，本院裁定如下
      ：
    主  文
原處分撤銷。
汽車駕駛人駕駛聯結車，有駕駛執照經註銷仍駕車之情形，汽車
所有人興通汽車貨運股份有限公司處罰鍰新台幣陸萬元，並記X
八-五三二號營業貨櫃曳引車違規記錄壹次。
    理  由
一、原處分意旨略以：異議人即受處分人興通汽車貨運股份有限
    公司所有車號X8-532號營業貨櫃曳引車，於民國97年9 月22
    日晚間8 時30分，在臺9 線南澳分駐所前，經警攔停舉發由
    駕駛人丁○○持大客車駕駛執照駕駛聯結車之違規行為，經
    查丁○○之大貨車駕駛執照業已註銷，而以丁○○使用註銷
    之駕駛執照駕駛，依道路交通管理處罰條例第21條之1 第1
    項第5 款規定，裁處異議人罰鍰新臺幣（下同）6 萬元。
二、聲意旨略以：異議人所屬車號X8-532號營業貨櫃曳引車，已
    於97年5 月28日出售予乙○○。翌日，丁○○與乙○○偕同
    僱用之具備職業聯結車駕駛執照之丙○○前來取車，經異議
    人查核駕駛執照及當面確認後，同意丁○○靠行營業，異議
    人一再查證駕駛人資格，確保靠行車輛安全營運，避免危害
    大眾用路人之生命安全，已善盡查證之責，丁○○違規駕駛
    係其個人行為等語。
三、按汽車駕駛人駕駛聯結車、大客車、大貨車，有下列情形之
    一者，汽車所有人及駕駛人各處4 萬元以上8 萬元以下罰鍰
    ，並當場禁止該汽車駕駛人繼續駕駛及扣留其車輛牌照：‧
    ‧五、使用註銷之駕駛執照駕車者。違反第1 項情形，並記
    該汽車違規紀錄1 次，道路交通管理處罰條例第21條之1 第
    1 項第5 款、第3 項分別定有明文。經查：
  (一)異議人所有車號X8-532號營業貨櫃曳引車，於上開時、地，
    確由丁○○所駕駛，舉發時丁○○並無職業聯結車駕駛執照
    ，而有上開違規事由，為異議人所不爭執（見刑事異議狀第
    2 頁第6 行至第10行、倒數第2 行至第3 頁第2 行、第11行
    之記載），並有宜蘭縣警察局宜警交字第Q00000000 、Q000
    00000 號舉發違反道路交通管理事件通知單、高雄市政府交
    通局高市交裁字第32-Q00000000號違反道路交通管理事件裁
    決書、公路監理加值服務網查詢資料、高雄市裁決所汽車駕
    駛人螢幕列印資料、宜蘭縣政府警察局蘇澳分局97年10月21
    日警澳交字第0975103153號函附卷可稽，上開事實已堪認定
    。
  (二)按道路交通管理處罰條例之制定，係為加強道路交通管理，
    維護交通秩序，並確保交通安全，該條例第1 條本有明文規
    定，故道路交通管理處罰條例中所稱之「汽車所有人」，如
    在該車輛正常登記使用中，原則上應即指車籍資料上所登記
    之車主而言，尚非指該車在民法上之真正所有權人。否則，
    假若車籍資料上所登記之「汽車所有人」，僅係代替民法上
    真正之所有權人而登記為車主，或係原車輛之真正所有權人
    在未變更車籍資料之情形下，已將該車之所有權移轉予他人
    時，則交通違規事件之處罰機關進行違規裁罰時，尚需深入
    調查並探究該違規車輛在民法上之真正所有權人為何人，始
    得對於該真正所有權人加以處罰，則不僅造成裁罰機關查證
    上之困難，且對於裁處人員之程序進行而言，更是沈重之負
    擔，如此對於迅速加強交通管理等行政目的之達成，亦將形
    成極大之阻礙。從而該登記名義上之車主，自難僅因其非民
    法上之真正所有權人，即主張裁罰機關必須處罰真正所有權
    人，而免除其應負之汽車所有人責任。
  (三)依最高法院72年度台上字第3524號、87年度台上字第86 號
    判決意旨：「汽車運輸業所稱之『靠行』，係指汽車所有人
    為達營業之目的，將汽車所有權移轉於車行，便成為權利人
    而為管理行為之謂，應屬信託行為一種，車行即為其受託人
    。依信託行為之本質，在信託人關係終止並信託財產（即汽
    車）經受託人移還前，應認受託人為信託財產法律上之所有
    權人，不得仍謂信託財產為信託人所有；又該靠行之車輛，
    在外觀上既屬經營人所有，乘客又無從分辨該車輛是否他人
    靠行營運，乘客於搭乘時，只能從外觀上判斷該車輛係某經
    營人所有，該車輛之司機係為該經營人服勞務，自應認該司
    機係為該經營人服勞務，而使該經營人負僱用人之責任，以
    保護交易之安全。」足見異議人仍無解其為上開汽車所有權
    人之責，且依前開道路交通管理處罰條例第21條之1 第1項
    規定，汽車駕駛人只要有該條規定之違規行為，汽車所有人
    及駕駛人均應依法各處罰鍰，並不區分汽車駕駛人與所有人
    之關係為何。
  (四)再者，所謂「靠行」制度，係因依公路法及道路交通管理處
    罰條例等相關法規，僅有經營汽車運輸業者才能申領營業大
    貨車之牌照，衡諸其立法目的，應係由於汽車運輸業以汽車
    經常性在道路上行駛而經營其業務，為確保其他用路人之安
    全，須對於其營業用車輛之狀態、駕駛人之資格及營業方式
    等事項為較嚴謹之管理，公路主管機關為統一管理汽車運輸
    業，乃在公路法中就汽車運輸業之設立及經營訂定規範，一
    般自然人非經相關設立程序，依法不能經營汽車運輸業，易
    言之，大貨車之所有人必須是汽車運輸業者，主管機關方會
    核發營業大貨車之牌照，並辦理新領牌照登記，是營業大貨
    車之所有人均應為汽車運輸業者，依此讓汽車運輸業者同時
    負擔公路法中對汽車運輸業及道路交通安全規則中對汽車所
    有人所課之義務（如定期驗車、維持汽車可安全行駛狀態等
    ），而主管機關就前揭法規所規定之義務，只須針對汽車運
    輸業者即營業大貨車之登記所有人為管理即可，雖汽車運輸
    業者於「靠行」契約關係中，其並非汽車之實際使用人，然
    基於前揭監督管理之目的，仍應認汽車運輸業者即係道路交
    通管理處罰條例所謂之「汽車所有人」，並得為裁罰之客體
    ，始符合前揭立法之目的。又經營汽車運輸業者，非僅提供
    號牌，坐收靠行費用牟利而已，對所屬車輛及其駕駛人猶應
    負管理責任，此為汽車運輸業管理規則第19條所明定；準此
    ，關於駕駛業務之執行，汽車運輸業者對於以自備車輛靠行
    經營之大貨車駕駛人，應盡管理之注意義務，即須督促、確
    保駕駛人於執行業務時務必遵守相關法令，倘駕駛人有違反
    道路交通管理處罰條例應處罰汽車所有人之行為，除汽車運
    輸業者能證明其已善盡查證駕駛人駕駛執照資格之注意，或
    縱加以相當之注意而仍不免發生違規者外，要難謂無過失，
    即應受罰。本件異議人與丁○○簽訂之汽車貨櫃貨運業接受
    個別經營者（寄行）委託服務契約書（契約記載日期為97年
    5 月28日，實際簽約日為97年5 月29日），該契約有效期限
    為3 年，丁○○應按月向異議人交付服務費之情，有上開契
    約書在卷可憑，足認異議人為上開車輛之靠行對象；且本件
    案載違規時間當時，異議人係上開車輛車籍資料上所登記之
    車主，有汽車車籍查詢列印表附卷可考，並為受處分人所不
    爭執，是參照前述說明，異議人自屬道路交通管理處罰條例
    中所指之「汽車所有人」，應無疑問。從而依前開說明，自
    須督促、確保駕駛人於執行業務時務必遵守相關法令。
  (五)異議人固陳稱：已善盡查證丙○○係丁○○僱用之司機始交
    車等語。惟異議人係因查知乙○○、丁○○均無職業聯結車
    駕駛執照，故要求應由具備職業聯結車駕駛執照之人前來，
    始可取車，則異議人為避免丁○○、乙○○僅係找來丙○○
    前來應付取車，取車後即交由丁○○或乙○○使用，自應要
    求提出足資證明僱傭關係存在之文件，以資憑信，而非以其
    等口頭告知，即輕率認定丙○○係受僱人。另證人丙○○於
    本院審理中證稱：伊駕駛上開車輛約半個月，就將車輛交給
    丁○○等語（詳同上筆錄第11頁第18行）。縱認丙○○曾受
    僱於丁○○，然丙○○於97年6 月間已不再駕駛該車，而異
    議人於97年5 月29日交車後，至丁○○於97年9 月22日違規
    駕駛遭舉發前，丁○○按月有應支付服務費，異議人非無機
    會向丙○○或丁○○查證上開車輛已非由丙○○使用之事實
    ，並要求丁○○或乙○○在僱用其他具有職業聯結車駕駛執
    照者之前，其2 人不得駕駛上開車輛，異議人以其交車時查
    證實際駕車之人駕駛執照，即已盡查證義務等語，尚難採信
    。此外，異議人復未提出其已善盡查證駕駛人駕駛執照資格
    之注意，或縱加以相當之注意而仍不免發生違規之具體事證
    ，其顯未善盡查證駕駛人駕駛執照資格之注意義務，異議人
    既未盡注意義務，尚難認定異議人有道路交通管理處罰條例
    第21條之1 第4 項得免責之要件。至異議人是否因丁○○之
    違規行為，因而遭受監理機關依道路交通管理處罰條例處罰
    而受之損失，惟此僅為異議人與丁○○間之內部關係，乃異
    議人得否依此內部關係向丁○○求償之問題，尚難執此謂其
    非汽車所有人而免責。
四、異議人之汽車駕駛人既有前述違規事實，而異議人復不具有
    免責之事由，已如前述；且於前揭舉發單合法送達之後，未
    於應到案日期以前，自動繳納最低額罰鍰，則原處分機關依
    前述規定，就駕駛人丁○○之違規行為，對異議人裁處罰鍰
    ，原本於法有據，異議人之異議並無理由。然原處分漏未依
    道路交通管理處罰條例第21條之1 第3 項規定，記上開汽車
    違規記錄1 次，自有未洽。異議人雖未以此為異議之理由，
    然原處分既有可議之處，自屬無從維持，自應加以撤銷，由
    本院自為裁決如主文第2 項所示。
五、據上論斷，應依道路交通案件處理辦法第20條前段，裁定如
    主文。
中    華    民    國    97    年    12    月    30    日
                    交通法庭  法  官 方錦源
以上正本證明與原本無異。
如不服本裁定，應於收受送達後5 日內，向本院提出抗告狀，敘
述抗告之理由，抗告於台灣高等法院，並應按照對造當事人人數
附具繕本。
中    華    民    國    97    年    12    月    30    日
                              書記官 鄧思辰


司法院資訊處製作；財團法人民間司法改革基金會備份。
